ACORDAO-COMPLETO-2535697

ACÓRDÃO 3190/2022 ATA 18/2022 - PRIMEIRA CÂMARA

VISTOS, relatados e discutidos estes autos que tratam de pedido de reexame interposto por Débora Franca Baltar em face do Acórdão 8808/2021-TCU-Primeira Câmara, por meio do qual esta Corte de Contas considerou ilegal o ato de pensão militar emitido em favor da recorrente;
ACORDAM os ministros do Tribunal de Contas da União, reunidos em Sessão da 1ª Câmara, ante as razões expostas pelo relator e com fundamento nos arts. 33 e 48 da Lei 8.443/1992, em:
9.1. conhecer do presente pedido de reexame e, no mérito, dar a ele provimento, para:
9.1.1. tornar sem efeito os subitens 9.2 e seguintes do Acórdão 8808/2021-TCU-Primeira Câmara em relação à recorrente;
9.1.2. considerar legal o ato de concessão de pensão militar instituído por Francisco Lázaro Cavalcante Bessa (3.238/2018) , concedendo o respectivo registro;
9.2. encaminhar cópia desta deliberação à recorrente e ao Comando da Aeronáutica.

Pedido de reexame interposto em face de decisão por meio da qual o TCU considerou ilegal o ato de pensão militar emitido em favor da recorrente.

Primeira Câmara

Comando da Aeronáutica.

3. Recorrente: Débora Franca Baltar (XXX.531.257-XX).

Jorge Oliveira.

13.1. Ministros presentes: Walton Alencar Rodrigues (Presidente), Vital do Rêgo (Relator) e Jorge Oliveira.
13.2. Ministro que alegou impedimento na Sessão: Jorge Oliveira.
13.3. Ministro-Substituto convocado: Augusto Sherman Cavalcanti.
13.4. Ministro-Substituto presente: Weder de Oliveira.

VITAL DO RÊGO

Ministro-Substituto Weder de Oliveira.

Adoto como relatório, com os devidos ajustes de forma, a instrução elaborada no âmbito da Secretaria de Recursos (peça 71) , com a qual se manifestou de acordo o corpo gerencial daquela unidade técnica especializada (peça 72) , a seguir transcrita:
INTRODUÇÃO	
1.	Trata-se de pedido de reexame (peças 38-46 e 63-68) interposto pela Sra. Débora França Baltar contra o Acórdão 8808/2021-TCU-Primeira Câmara (peça 18) .
1.1.	A deliberação recorrida apresenta o seguinte teor:
VISTOS, relatados e discutidos estes autos de pensões militares concedidas pelo Ministério da Defesa - Comando da Aeronáutica.
ACORDAM os ministros do Tribunal de Contas da União, reunidos em sessão da 1ª Câmara, ante as razões expostas pelo relator, em:
9.1. considerar legais e determinar o registro das pensões militares instituídas por Rubens Paulo Schloenbach (51165/2018, peça 3, e 51234/2018, peça 4) , Martinho Garutti (8288/2019, peça 6) , Joao Nicacio Sobrinho (47509/2019, peça 7) , Aldir Ferreira (48537/2019, peça 8) , Ruben Nunes Peres (55342/2019, peça 9) , Osvaldo Alves de Siqueira (61663/2019, peça 10) e por Jose Caetano da Silva, (65915/2019, peça 11) ;
9.2. considerar ilegais os atos de pensão militar inicial instituídas por Francisco Lazaro Cavalcante Bessa (3238/2018, peça 2) , e por Antônio Luiz Rodrigues Pinto (77638/2018, peça 5) , recusando-lhes o registro, nos termos do § 1º do art. 260 do RI/TCU; 
9.3. dispensar a devolução dos valores indevidamente recebidos de boa-fé, presumidamente, pelas pensionistas, nos termos da Súmula 106 deste Tribunal; 
	9.4. determinar ao Ministério da Defesa - Comando da Aeronáutica que: 
9.4.1. no prazo de 15 (quinze) dias, a contar da ciência desta deliberação, abstenha-se de realizar pagamentos decorrentes dos atos impugnados, sujeitando-se a autoridade administrativa omissa à responsabilidade solidária, nos termos do art. 262, caput, do Regimento Interno do TCU;
9.4.2. regularize o posto/graduação dos instituidores que serve de base para o cálculo dos proventos da pensão militar instituída por Antônio Luiz Rodrigues Pinto;
9.4.3. dê ciência à Sra. Debora Franca Baltar de que pode optar por benefícios/vencimentos legalmente acumuláveis nos termos do art. 29 da Lei 3.765/1960;
9.4.4. cadastre novos atos de concessão de pensão livres das irregularidades apontadas, submetendo-os no prazo de 30 (trinta) dias à apreciação deste Tribunal, nos termos do art. 262, caput e § 2º, do RI/TCU, e 19, § 3º, da Instrução Normativa TCU 78/2018;
9.4.5. dê ciência, no prazo de 15 (quinze) dias, a contar do recebimento da notificação deste acórdão, do inteiro teor desta deliberação às beneficiárias dos atos impugnados, encaminhando a este Tribunal, no prazo de 30 (trinta) dias, comprovante da referida ciência;
9.4.6. informe às interessadas que o efeito suspensivo proveniente da interposição de possíveis recursos perante o Tribunal não as exime da devolução dos valores percebidos indevidamente após a respectiva notificação, caso os recursos não sejam providos;
9.5. encerrar o processo e arquivar os presentes autos.
 (destacamos e sublinhamos) 
HISTÓRICO
2.	O Tribunal considerou ilegal, entre outros, o ato de pensão militar instituída por Francisco Lazaro Cavalcante Bessa em favor de Debora Franca Baltarem em decorrência de a beneficiária, além da pensão constante do ato de peça 2, receber outros dois vencimentos, sem data de desligamento, o que contraria o disposto no art. 29 da Lei 3.765/1960 com a redação dada pela MP 2.215-10/2001.
2.1. Irresignada, a recorrente interpôs o presente pedido de reexame, que se fundamenta nas alegações que, adiante, passar-se-á a relatar.
EXAME DE ADMISSIBILIDADE
3.	Reitera-se o exame preliminar de admissibilidade (peça 51) , ratificado à peça 60 pelo Excelentíssimo Senhor Ministro Vital do Rêgo, que entendeu pelo conhecimento do recurso, uma vez que preenchidos os requisitos do art. 48 da Lei 8.443/1992, c/c os arts. 285 e 286, parágrafo único, do RI/TCU, sem atribuição de efeito suspensivo dos termos do Acórdão 8808/2021-TCU-Primeira Câmara.
EXAME DE MÉRITO
4.	Constitui objeto do presente recurso analisar se o ato de pensão militar instituída por Francisco Lazaro Cavalcante Bessa em favor da Sra. Debora Franca Baltarem pode ser considerado legal e registrado pelo Tribunal, particularmente em decorrência de ter apresentado ato de exoneração do cargo de Cuidador de idosos do Governo do Estado de Roraima. 
5.	Da suposta regularidade da pensão militar
5.1. A recorrente afirma, na primeira peça recursal encaminhada ao Tribunal, que tinha o cargo de Agente Sócio Geriátrico, matrícula 040003994, na cidade de Boa Vista/RR, de cujo cargo se encontra afastada (licença sem vencimentos desde 01/08/2016) e, por não ter interesse em continuar em tal cargo, "requereu a interrupção de sua 'licença para tratar de interesse particular' e ato contínuo requereu sua exoneração (doc. anexo) , sendo certo que está no aguardo do seu deferimento e respectiva publicação no Diário Oficial do Estado".
5.2. Sustenta, em petição posterior, que já se concretizou seu pedido de exoneração junto ao Estado de Roraima do cargo de Cuidador de idosos, conforme a publicação no Diário Oficial constante da peça 64, bem assim de que passou para a reserva remunerada no cargo de Praça da Aeronáutica do GAP Boa Vista (BCA - FAB de 10/09/21-peça 68) .
5.3. Pede, por fim, o seguinte: 
"a) ...
b) Reitera novamente, para que seja restabelecida a pensão alimentícia instituída por FRANCISCO LAZARO CAVALCANTE BESSA, matrícula 303366-0, a qual é devida ao menor Miguel Baltar Bessa, filho da Recorrente, haja vista que a Recorrente, após sua exoneração do cargo de Agente Sócio Geriátrico, no Estado de Roraima, se enquadra na previsão contida no inciso I, artigo 29, da Lei nº 3.765/60;
c) Reitera, ainda, seja restabelecida a pensão alimentícia instituída por FRANCISCO LAZARO CAVALCANTE BESSA, matrícula 303366-0, a qual é devida a Recorrente, viúva do instituidor, haja vista que a Recorrente já foi exonerada do cargo de Agente Sócio Geriátrico, junto ao Estado de Roraima, logo, se enquadra na previsão contida no inciso I, artigo 29, da Lei nº 3.765/60;
d) Reitera, por fim, sejam pagos os valores de tal pensão que deixaram de ser saldados nos meses de agosto e setembro/2021;"
Análise:
5.4. De início, convém trazer à baila excerto do relatório que embasa a deliberação recorrida (peça 20) : 
Reproduzo, por melhor concisão, o parecer emitido pelo MP/TCU, representado pelo procurador Júlio Marcelo de Oliveira (peça 16) :
"Trata-se de processo consolidado com dez atos de pensões militares concedidas pelo Comando da Aeronáutica, com pareceres pela legalidade por parte do controle interno e da Sefip.
 (...) 
A pensão militar instituída por Francisco Lazaro Cavalcante Bessa tem, entre os beneficiários, a companheira Debora Franca Baltar (peça 2) .
Consultas aos sistemas de informações do Tribunal de Contas da União e da Relação Anual de Informações Sociais - RAIS revelam que a interessada, além da pensão militar em apreço, recebe também os seguintes benefícios, sem data de desligamento:
- Vencimentos do cargo de Praça da Aeronáutica do GAP Boa Vista, com admissão em 10/6/1996;
- Vencimentos do cargo de Cuidador de idosos do Governo do Estado de Roraima, com admissão em 1/7/2004.
De acordo com o art. 29 da Lei 3.765/1960, em sua redação original, norma que dispõe sobre a concessão de pensões militares:
Art. 29. É permitida a acumulação:
a)  de duas pensões militares;
b)  de uma pensão militar com proventos de disponibilidade, reforma, vencimentos, aposentadoria ou pensão proveniente de um único cargo civil.
Com a edição da MP 2.215-10/2001, este artigo passou a dispor o seguinte:
Art. 29. É permitida a acumulação:
I - de uma pensão militar com proventos de disponibilidade, reforma, vencimentos ou aposentadoria;
II - de uma pensão militar com a de outro regime, observado o disposto no art. 37, inciso XI, da Constituição Federal.
Tendo em vista que o referido dispositivo legal em nenhum momento permitiu a acumulação de mais de dois benefícios, as pensões militares em favor dessas beneficiárias devem ser consideradas ilegais, negando-se consequentemente os respectivos registros. 
No âmbito desta Corte de Contas, a jurisprudência é pacífica no sentido de considerar tais acumulações indevidas, conforme se observa das seguintes deliberações:
Acórdão 8721/2017-TCU-Segunda Câmara
PENSÃO MILITAR. ACUMULAÇÃO ILEGAL DE BENEFÍCIOS. DESCUMPRIMENTO DAS REGRAS DO ART. 29 DA LEI 3.765/1960. ILEGALIDADE DE UM ATO E NEGATIVA DE REGISTRO. LEGALIDADE DOS DEMAIS ATOS, COM DETERMINAÇÃO PARA OS REGISTROS CORRESPONDENTES.
 (...) 
2. O benefício previdenciário do INSS é considerado para fins do disposto no mencionado art. 29 da Lei 3.765/1960, haja vista que, em se tratando de pensão civil, quer seja previdenciária quer estatutária, a acumulação de benefícios recebidos dos cofres públicos deve ser entendida de maneira restritiva.
Acórdão 10142/2017-TCU-Segunda Câmara
PESSOAL. PENSÃO MILITAR. PERCEPÇÃO SIMULTÂNEA DE MAIS DE DOIS BENEFÍCIOS. ACUMULAÇÃO ILEGAL. DESCUMPRIMENTO DAS REGRAS DO ART. 29 DA LEI 3.765/1960. ILEGALIDADE DE UM ATO E NEGATIVA DE REGISTRO. LEGALIDADE DAS OUTRAS CONCESSÕES, COM DETERMINAÇÃO PARA OS REGISTROS CORRESPONDENTES.
Acórdão 3653/2011-TCU-Segunda Câmara
PESSOAL. PENSÃO MILITAR. LEI Nº 3.765/1960. REVERSÃO EM FAVOR DAS FILHAS DO INSTITUIDOR. ACUMULAÇÃO DE TRÊS BENEFÍCIOS POR UMA INTERESSADA. ILEGALIDADE. DETERMINAÇÕES.	
Os atos de peças 2 e 5 foram encaminhados pelo controle interno, respectivamente, em 2018 e 2019, de modo que, em ambos os casos, não houve o decurso do prazo de cinco anos previsto pelo Supremo Tribunal Federal, no âmbito do RE 636.553, para a apreciação de atos de natureza complexa, por parte do Tribunal de Contas da União. (...) "
5.5. Vê-se que a pensão militar instituída por Francisco Lazaro Cavalcante Bessa em favor de Debora Franca Baltar (companheira) foi considerada ilegal em decorrência de acumulação indevida de benefícios pela pensionista, o que contraria o disposto no art. 29 da Lei 3.765/1960 com a redação dada pela MP 2.215-10/2001. Além da pensão militar, a pensionista era titular de dois cargos: Praça da Aeronáutica do GAP Boa Vista (militar) e Cuidador de idosos do Governo do Estado de Roraima (civil) , sendo que o último não estava exercendo, pois estava de licença sem vencimentos dele desde 01/08/2016.
5.6. Após a prolação da deliberação recorrida, a Sra. Debora Franca Baltar pediu exoneração no cargo de Cuidador de idosos do Governo do Estado de Roraima, o que já foi concretizado, conforme a publicação do Diário Oficial do Estado de Roraima constante da peça 64.
5.7. Portanto, a situação da Sra. Debora Franca Baltar não afronta mais o disposto no art. 29 da Lei 3.765/1960 com a redação dada pela MP 2.215-10/2001, tendo em vista que é acumulável a pensão militar com vencimentos/proventos/reforma de outro cargo/posto, que, no caso, é a passagem para reserva remunerada do cargo de Praça da Aeronáutica do GAP - Boa Vista, ou seja, encontra amparo no inciso I do art. 29 do mencionado diploma legal. Ademais, antes mesmo de pedir exoneração do referido cargo a Sra. Debora Franca Baltar já se encontrava afastada do cargo em decorrência de Licença para Tratar de Interesse Particular, que é sem vencimentos, conforme afirma a ora recorrente e demonstra, por meio do documento constante da pág. 1 da peça 44. 
5.8. O Regimento Interno do TCU assim dispõe no §4º do art. 260, verbis:
Art. 260. Para o exercício da competência atribuída ao Tribunal, nos termos do inciso III do art. 71 da Constituição Federal, a autoridade administrativa responsável por ato de admissão de pessoal ou de concessão de aposentadoria, reforma ou pensão, a que se refere o artigo anterior, submeterá os dados e informações necessários ao respectivo órgão de controle interno, que deverá emitir parecer sobre a legalidade dos referidos atos e torná-los disponíveis à apreciação do Tribunal, na forma estabelecida em ato normativo.
 (...) 
§ 4º Os atos que, a despeito de apresentarem algum tipo de inconsistência em sua versão submetida ao exame do Tribunal, não estiverem dando ensejo, no momento de sua apreciação, a pagamentos irregulares, serão considerados legais, para fins de registro, devendo ser consignada no julgamento a ressalva em relação à falha que deixou de existir. (destacamos) 
5.9. Assim, não se vê óbice, com base no dispositivo transcrito, em o Tribunal considerar legal e registrar o ato concessório de pensão militar inicial instituída por Francisco Lazaro Cavalcante Bessa (3238/2018, peça 2) , cabendo a Sra. Debora Franca Baltar, ora recorrente, buscar eventuais atrasados da pensão militar junto ao Comando da Aeronáutica caso venha a ser provido o presente recurso, pois é quem efetivamente faz os pagamentos do benefício. Além disso, o recurso em exame não foi recebido com efeito suspensivo, motivo pelo qual seus termos devem ser integralmente cumpridos pelo órgão de origem até eventual modificação pelo Tribunal em decorrência da apreciação deste pedido de reexame.    
5.10. Dessa forma, podem ser acolhidas as alegações da recorrente.
CONSIDERAÇÕES ADICIONAIS
6.	Na peça 59 consta manifestação do Sr. Arthur Ferreira Bessa, que é um dos beneficiários da pensão militar constante da peça 2. Em síntese, o pensionista se insurge pelo fato de ter sido atingido pelo julgamento pela ilegalidade do ato concessório, sendo que a irregularidade apontada pelo Tribunal se vincula exclusivamente à Sra. Debora Franca Baltar, que não é sua genitora e que supostamente acumula a pensão militar com dois vencimentos de cargo, ferindo o disposto no art. 29 da Lei 3.765/1960 com a redação dada pela MP 2.215-10/2001.
6.1. Acerca da questão convém mencionar que o ato de pessoal sujeito a registro perante o Tribunal, particularmente nos casos pensões civis e militares, é uno e havendo irregularidade, ainda que seja afeta somente um dos beneficiários quando houver mais, o ato como um todo é considerado ilegal e negado registro pelo Tribunal, mas isso não significa que haverá o cancelamento do benefício para os que estão aptos a continuar recebendo-o, devendo para tanto que o órgão de origem faça emissão de novo ato concessório, conforme consta da determinação contida no subitem 9.4.4. do item 9.4 do Acórdão 8808/2021-TCU-Primeira Câmara.
6.2. Aliás, tal providência foi adotada pelo Comando da Aeronáutica, que emitiu o ato de número 102898/2021, encontrando-se disponível para o Tribunal apreciá-lo (peça 71) , cuja pensão militar contempla dois beneficiários, sendo um deles o próprio Arthur Ferreira Bessa, de modo que não há que se falar em prejuízo causado pelo Tribunal ao referido beneficiário da pensão militar instituída por Francisco Lazaro Cavalcante Bessa.
CONCLUSÃO
7.	Em face da análise das razões recursais apresentadas, concluiu-se que pode ser considerado legal e registrado o ato de pensão militar inicial instituída por Francisco Lazaro Cavalcante Bessa, considerando que a beneficiária Debora Franca Baltar e ora recorrente demonstrou que foi exonerada do cargo de Cuidador de idosos do Governo do Estado de Roraima, sendo que anteriormente à exoneração já não recebia vencimentos do referido cargo, pois se encontrava em Licença para Tratar de Interesse Particular.
7.1.	Assim, foram trazidos aos autos argumentos que detenham o condão de modificar o julgado de origem. Acórdão 8808/2021-TCU-Primeira Câmara.
ROPOSTA DE ENCAMINHAMENTO
8. Ante o exposto, submetem-se os autos à consideração superior, propondo-se, com fundamento no art. 48 da Lei 8.443/1992 c/c os artigos 285 e 286, parágrafo único, do RI/TCU:
a) conhecer do recurso e, no mérito, dar-lhe provimento, a fim de:
a.1) tornar sem efeito, em relação ao ato de pensão militar inicial instituída por Francisco Lazaro Cavalcante Bessa (3238/2018, peça 2) , os itens 9.2. e 9.3. do Acórdão 8808/2021-TCU-Primeira Câmara;
a.2) considerar legal e determinar o registro de pensão militar instituída por Francisco Lazaro Cavalcante Bessa (3238/2018, peça 2) ; e
b) informar a recorrente e demais interessados do acórdão a ser proferido, destacando que o relatório e o voto que o fundamentam podem ser acessados por meio do endereço eletrônico www.tcu.gov.br/acordaos.
O Ministério Público junto ao TCU, representado nos autos pelo Procurador Dr. Marinus Eduardo De Vries Marsico, manifestou-se de acordo com a proposição da unidade técnica (peça 73) . 
	É o Relatório.

Carlos Alberto Fernandes (OAB/SP 397.370) e outros.

Procurador Marinus Eduardo De Vries Marsico.

PENSÃO MILITAR. PAGAMENTO DA PENSÃO MILITAR, NO CASO DE UMA DAS BENEFICIÁRIAS DA PENSÃO INSTITUÍDA, CUMULATIVAMENTE COM DOIS VENCIMENTOS DE CARGOS, SENDO UM MILITAR E OUTRO CIVIL, TOTALIZANDO TRÊS BENEFÍCIOS CONCOMITANTES, O QUE ESTÁ EM DESACORDO COM O DISPOSTO NO ART. 29 DA LEI 3.765/1960 COM A REDAÇÃO DADA PELA MP 2.215-10/2001. ILEGALIDADE DO ATO DE CONCESSÃO DA PENSÃO MILITAR E NEGATIVA DO RESPECTIVO REGISTRO. PEDIDO DE REEXAME. RAZÕES SUFICIENTES PARA ALTERAR O ACÓRDÃO RECORRIDO. PROVIMENTO.

PENSÃO MILITAR (PMIL)

Secretaria de Recursos (Serur).

Aprecia-se, nesta oportunidade, pedido de reexame interposto pela Sra. Débora Franca Baltar em face do Acórdão 8808/2021-TCU-Primeira Câmara, por meio do qual esta Corte de Contas considerou ilegal o ato de pensão militar emitido em favor da recorrente em razão de a interessada acumular a pensão militar instituída por Francisco Lázaro Cavalcante Bessa com outros dois benefícios, contrariando o disposto no art. 29 da Lei 3.765/1960.
No pedido de reexame interposto, a recorrente alega que, em decorrência de ter pedido exoneração do cargo de Cuidador de idosos do Governo do Estado de Roraima, o ato em epígrafe pode ser considerado legal. A recorrente comprova o pedido de exoneração, com a publicação do ato no Diário Oficial do Estado de Roraima (peça 64) .
A Secretaria de Recursos (Serur) , em seu parecer, propõe que o recurso interposto pela recorrente seja conhecido e, no mérito, provido. A unidade instrutiva concluiu que o ato de pensão militar emitido em favor da Sra. Débora Franca Baltar pode ser considerado legal e registrado, tendo em vista que a recorrente demonstrou ter sido exonerada do cargo de Cuidador de idosos do Governo do Estado de Roraima, sendo que, anteriormente à exoneração, já não recebia vencimentos do referido cargo, pois se encontrava em Licença para Tratar de Interesse Particular.
A proposta da Serur contou com a anuência do MPTCU, nos termos do parecer de peça 73.
II
Quanto à admissibilidade, reforço o entendimento já externado no despacho de peça 60, no sentido de que o presente recurso seja conhecido, uma vez preenchidos os requisitos de admissão que regem a espécie. 
No tocante à análise de mérito do apelo, registro minha concordância com os pareceres precedentes, razão pela qual adoto como minhas as conclusões formuladas pela Serur e pelo MPTCU por seus próprios fundamentos, sem prejuízo de tecer os breves comentários a seguir. 
De fato, consoante consta na documentação juntada aos autos pela recorrente na peça 64, a Sra. Débora França Baltar pediu exoneração do cargo de Agente Socio-Geriátrico exercido no âmbito do Estado de Roraima. A exoneração foi publicada no Diário Oficial do Estado de Roraima, edição 4035, de 31 de agosto de 2021:
Assim, considerando que a irregularidade que levou o ato de pensão militar instituído por Francisco Lázaro Cavalcante Bessa a ser apreciado pela ilegalidade restou saneada, cabe dar provimento ao presente recurso de forma a considerar legal a concessão emitida em favor da recorrente.
Ante o exposto, VOTO para que seja adotada a minuta de acórdão que ora trago ao exame deste Colegiado.
TCU, Sala das Sessões, em 7 de junho de 2022.
Ministro VITAL DO RÊGO 
Relator